---
title: "Exercício extra"
author: "Lucas L Oliveira"
date: "2022-07-26"
output:
  pdf_document: default
  html_document: default
---

```{r setup, include=FALSE}
knitr::opts_chunk$set(echo = FALSE, warning = FALSE, message = FALSE, error = FALSE)
```

# Desenvolvimento

A tabela que temos para o desenvolvimento da questão segue abaixo:

```{r}
library(vcdExtra)
library(hnp)
library(MASS)
library(ggfortify)

ar <-
  c(
    rep("Baixa", 6),
    rep("Alta", 6),
    rep("Baixa", 6),
    rep("Alta", 6),
    rep("Baixa", 6),
    rep("Alta", 6),
    rep("Baixa", 6),
    rep("Alta", 6)
  )
trabalho <-
  c(
    rep("Não", 3),
    rep("Sim", 3),
    rep("Não", 3),
    rep("Sim", 3),
    rep("Não", 3),
    rep("Sim", 3),
    rep("Não", 3),
    rep("Sim", 3),
    rep("Não", 3),
    rep("Sim", 3),
    rep("Não", 3),
    rep("Sim", 3),
    rep("Não", 3),
    rep("Sim", 3),
    rep("Não", 3),
    rep("Sim", 3)
  )
fumo <-
  c(
    "Não",
    "Ex",
    "Sim",
    "Não",
    "Ex",
    "Sim",
    "Não",
    "Ex",
    "Sim",
    "Não",
    "Ex",
    "Sim",
    "Não",
    "Ex",
    "Sim",
    "Não",
    "Ex",
    "Sim",
    "Não",
    "Ex",
    "Sim",
    "Não",
    "Ex",
    "Sim",
    "Não",
    "Ex",
    "Sim",
    "Não",
    "Ex",
    "Sim",
    "Não",
    "Ex",
    "Sim",
    "Não",
    "Ex",
    "Sim",
    "Não",
    "Ex",
    "Sim",
    "Não",
    "Ex",
    "Sim",
    "Não",
    "Ex",
    "Sim",
    "Não",
    "Ex",
    "Sim"
  )
count <-
  c(
    158,
    167,
    307,
    26,
    38,
    94,
    94,
    67,
    184,
    32,
    39,
    77,
    9,
    19,
    102,
    5,
    12,
    48,
    7,
    8,
    65,
    3,
    11,
    48,
    5,
    5,
    83,
    5,
    4,
    46,
    5,
    4,
    33,
    6,
    4,
    39,
    0,
    3,
    68,
    1,
    4,
    60,
    1,
    3,
    36,
    1,
    2,
    51
  )
nivel <- c(rep(1, 12), rep(2, 12), rep(3, 12), rep(4, 12))

dados <-
  data.frame(
    "poluicao_do_ar" = factor(ar, levels = c("Baixa", "Alta")),
    "poluicao_no_trabalho" = factor(trabalho, levels = c("Não", "Sim")),
    "status_fumo" = factor(fumo, levels = c("Não", "Ex", "Sim")),
    "nivel_da_doenca" = nivel,
    "Count" = count
  )

dadostable <-
  xtabs(Count ~ poluicao_do_ar + poluicao_no_trabalho + status_fumo + nivel_da_doenca,
        data = dados)
structable(nivel_da_doenca ~ poluicao_do_ar + poluicao_no_trabalho + status_fumo,
           dadostable)
```

Como variável resposta temos o nível da doença em que seus níveis correspondem a:

- **1:** Sem sintomas;
- **2:** Tosse por menos que 3 meses;
- **3:** Tosse por mais que 3 meses ao ano;
- **4:** Tosse e outros sintomas por mais que 3 meses ao ano.

Claramente estamos lidando com uma variável resposta ordinal e isso deve ser incorporado ao modelo que será o logit cumulativo. Abaixo temos os resultados do modelo estimado.

```{r}
ar = c(
  rep('Baixa', 172),
  rep('Baixa', 194),
  rep('Baixa', 560),
  rep('Baixa', 37),
  rep('Baixa', 58),
  rep('Baixa', 248),
  rep('Alta', 107),
  rep('Alta', 82),
  rep('Alta', 318),
  rep('Alta', 42),
  rep('Alta', 56),
  rep('Alta', 215)
)

trabalho = c(
  rep('Não', 172),
  rep('Não', 194),
  rep('Não', 560),
  rep('Sim', 37),
  rep('Sim', 58),
  rep('Sim', 248),
  rep('Não', 107),
  rep('Não', 82),
  rep('Não', 318),
  rep('Sim', 42),
  rep('Sim', 56),
  rep('Sim', 215)
)

fumo = c(
  rep('Não', 172),
  rep('Ex', 194),
  rep('Sim', 560),
  rep('Não', 37),
  rep('Ex', 58),
  rep('Sim', 248),
  rep('Não', 107),
  rep('Ex', 82),
  rep('Sim', 318),
  rep('Não', 42),
  rep('Ex', 56),
  rep('Sim', 215)
)

nivel = c(
  rep('1', 158),
  rep('2', 9),
  rep('3', 5),
  rep('4', 0),
  rep('1', 167),
  rep('2', 19),
  rep('3', 5),
  rep('4', 3),
  rep('1', 307),
  rep('2', 102),
  rep('3', 83),
  rep('4', 68),
  rep('1', 26),
  rep('2', 5),
  rep('3', 5),
  rep('4', 1),
  rep('1', 38),
  rep('2', 12),
  rep('3', 4),
  rep('4', 4),
  rep('1', 94),
  rep('2', 48),
  rep('3', 46),
  rep('4', 60),
  rep('1', 94),
  rep('2', 7),
  rep('3', 5),
  rep('4', 1),
  rep('1', 67),
  rep('2', 8),
  rep('3', 4),
  rep('4', 3),
  rep('1', 184),
  rep('2', 65),
  rep('3', 33),
  rep('4', 36),
  rep('1', 32),
  rep('2', 3),
  rep('3', 6),
  rep('4', 1),
  rep('1', 39),
  rep('2', 11),
  rep('3', 4),
  rep('4', 2),
  rep('1', 77),
  rep('2', 48),
  rep('3', 39),
  rep('4', 51)
)

dados <-
  data.frame(
    "poluicao_do_ar" = factor(ar, levels = c("Baixa", "Alta")),
    "poluicao_no_trabalho" = factor(trabalho, levels = c("Não", "Sim")),
    "status_fumo" = factor(fumo, levels = c("Não", "Ex", "Sim")),
    "nivel_da_doenca" = nivel
  )

m <-
  polr(factor(nivel_da_doenca) ~ poluicao_do_ar + poluicao_no_trabalho + status_fumo,
       data = dados,
       Hess = TRUE)

m
```

Podemos ver acima quais são os interceptos e quais são as variáveis para os nossos modelos. Lembrando que a definição do modelo se dá por $$log\left[\frac{P(Y\leq j)}{P(Y>j)}\right].$$ Dado isso, podemos tirar algumas conclusões.

Analisando os coeficientes podemos ver que:

- Poluição alta do ar tem coeficiente menor que zero e isso implica que ele reduz a chance da doença estar em nível mais avançado. Por outro lado, a chance da poluição baixa é de $\frac{1}{exp\{-0.03930433\}} = 1.040087$ vezes mais que o fato da poluição ser alta e nesse caso temos uma diferença bem pequena de um fator para outro, indicando que pode não haver tanto impacto da poluição do ar no resultado do nível da doença;

- Poluição no trabalho tem coeficiente maior que zero indicando um possível impacto no nível da doença. Temos que $exp\{0.86476854\} = 2.374456$ poluição no trabalho realmente tem um impacto no nível da doença respiratória crônica;

- No mais, temos o fato de ser ex fumante com $exp\{0.40000636\} = 1.491834$ chances de ter complicações respiratórias mais graves que um não fumante e o fato de ser fumante ativo com $exp\{1.85268636\} = 6.376927$ mais chances de ter complicações respiratórias que um não fumante;

- Por fim, analisando os interceptos podemos concluir que o perfil que temos é poluição do ar baixa, sem poluição no trabalho e não sendo fumante. Com isso, podemos concluir que esse perfil tem $exp\{2.088417\} = 8.072127$ mais chances de ter doenças no primeiro nível que nos níveis 2, 3 ou 4; tem $exp\{2.969625\} = 19.48461$ mais chances de ter a doença respiratória crônica nos níveis 1 ou 2 que no nível 3 ou 4; tem $exp\{3.893834\} = 49.09877$ mais chances de ter doenças respiratória crônica nos níveis 1, 2 ou 3 que no nível 4.

# Diagnóstico

Para dignóstico, podemos analisar a existência de multicolineariedade do modelo. Para VIF podemos ver o resultado abaixo.

```{r}
car::vif(m)
```
temos indicação da presença de multicolineriedade quando VIF maior que 10 que não é o caso do nosso modelo atual.