---
title: "Análise exploratória sobre variantes"
author: "Elias, Lucas e Ornella"
date: '2022-07-02'
output: html_document
editor_options: 
  chunk_output_type: console
---

```{r setup, include=FALSE}
knitr::opts_chunk$set(echo = TRUE, fig.align = 'center', warning = FALSE)

library(tidyverse)
library(lubridate)
library(patchwork)
library(summarytools)
theme_set(theme_minimal())
```

# Tratamento dos dados

De início iremos importar a base de dados e criar a variável de `variante`. A criação dessa variável se dá sabendo que as variantes gama, delta e omicron tiveram seus inícios em 01/02/2021, 01-08-2021 e 01-01-2022, respectivamente. 

```{r}
# Carregando a base de dados ----
dados <- readRDS("dados6.rds")

# Somente COVID ----
dados <- dados %>%
  filter(CLASSI_FIN == "5")

#criando variável chamada variante(original,gama,delta,omicron)
in_gama <- as.Date("01-02-2021", format = "%d-%m-%Y")
in_delta <- as.Date("01-08-2021", format = "%d-%m-%Y")
in_omicron <- as.Date("01-01-2022", format = "%d-%m-%Y")

dados <- dados %>%
  mutate(
    variante = case_when(
      dt_sint < in_gama ~ "original",
      dt_sint >= in_gama &
        dt_sint < in_delta ~ "gama",
      dt_sint >= in_delta &
        dt_sint < in_omicron ~ "delta",
      dt_sint >= in_omicron ~ "omicron"
    )
  ) %>%
  mutate(month_year = paste(
    formatC(
      month(dt_sint),
      width = 2,
      format = "d",
      flag = "0"
    ),
    year(dt_sint),
    sep = "/"
  )) %>%
  mutate(mes = month(dt_sint))

dados <- dados %>%
  mutate(vacina_cov = ifelse(variante == "original", "não", vacina_cov))

dados$variante <- factor(dados$variante,
                         levels = c("original", "gama", "delta", "omicron"))

dados <- dados %>%
  mutate(dt_1dose = as.Date(DOSE_1_COV, format = "%d/%m/%Y")) %>%
  mutate(dt_2dose = as.Date(DOSE_2_COV, format = "%d/%m/%Y")) %>%
  mutate(
    doses = case_when(
      vacina_cov == "sim" & is.na(dt_1dose)
      &
        is.na(dt_2dose) ~ "pelo menos uma dose",
      !is.na(dt_2dose) ~ "duas doses",
      !is.na(dt_1dose) &
        is.na(dt_2dose) ~ "pelo menos uma dose",
      TRUE ~ "não informado"
    )
  )

# Alterações iniciais na base ----

## Reajuste de levels ----
dados$faixa_et <- factor(dados$faixa_et,
                         levels = c("<20", "20-34", ">=35"))

dados$escol <- factor(dados$escol,
                      levels = c("sem escol", "fund1", "fund2", "medio", "superior"))

dados$suport_ven <- factor(dados$suport_ven,
                           levels = c("não", "não invasivo", "invasivo"))

## Restante de alterações ----
dados$raca_sel <- dados$raca
dados$raca_sel <-
  ifelse(is.na(dados$raca_sel), "não informado", dados$raca_sel)

dados$vacina_cov_sel <-
  ifelse(is.na(dados$vacina_cov), "nao informado", dados$vacina_cov)

dados$CLASSI_FIN <- as.factor(dados$CLASSI_FIN)

dados$DT_SIN_PRI <- dmy(dados$DT_SIN_PRI)
dados$DT_EVOLUCA <- dmy(dados$DT_EVOLUCA)

dados <- dados %>%
  mutate(variante2 = as.numeric(
    case_when(
      variante == "original" ~ "1",
      variante == "gama" ~ "2",
      variante == "delta" ~ "3",
      variante == "omicron" ~ "4",
      TRUE ~ NA_character_
    )
  ))

dados <- dados %>%
  mutate(vacina_cov2 = as.numeric(
    case_when(
      vacina_cov == "sim"  ~ "1",
      vacina_cov == "não"  ~ "0",
      TRUE ~ NA_character_
    )
  ))

dados$vacinacov_variante <-
  as.factor(dados$vacina_cov2 * dados$variante2)
```

# Gráfico de frequência de casos para cada uma das variantes

```{r}
dados %>% 
  ggplot(aes(variante)) + 
  geom_bar(fill = "aquamarine4", color = "gray50") + 
theme(legend.position = "none")
```

Podemos ver que, para a população de gestantes se puérperas, a variante gama foi a que teve maior número de casos. No tempo podemos tirar algumas informaçõesmais concretas sobre essa questão. Para isso iremos gerar o gráfico a seguir.

# Gráfico de frequência de casos para cada uma das variantes

```{r}
dados %>% 
  filter(evolucao == "obito") %>% 
  ggplot(aes(variante)) + 
  geom_bar(fill = "aquamarine4", color = "gray50") + 
theme(legend.position = "none")
```

# Evolução no tempo - casos

```{r}
dados %>%
  group_by(DT_SIN_PRI) %>%
  summarise(casos = n()) %>%
  ggplot(aes(DT_SIN_PRI, casos)) +
  geom_line() +
  geom_vline(xintercept = in_gama,
             colour = "green4",
             linetype = 2) +
  annotate(
    x = in_gama,
    y = -Inf,
    label = "Gama",
    vjust = -0.5,
    geom = "label"
  ) +
  geom_vline(xintercept = in_delta,
             colour = "purple4",
             linetype = 3) +
  annotate(
    x = in_delta,
    y = +Inf,
    label = "Delta",
    vjust = 2,
    geom = "label"
  ) +
  geom_vline(xintercept = in_omicron,
             colour = "yellow4",
             linetype = 4) +
  annotate(
    x = in_omicron,
    y = +Inf,
    label = "Omicron",
    vjust = 2,
    geom = "label"
  ) +
  labs(
    x = "Data do primeiro sintoma",
    y = "N° de casos diários"
  )
```

No gráfico acima podemos ver que a variante gama além de ter o maior pico de casos diários, teve uma constância maior em relação ao período de outras variantes como a delta que não teve um contágio alto e a omicron que teve um pico relevante de casos diários mas por um intervalo bem menor. Um dos fatores que podem ter impactado o número de casos que são notificados como SRAG éo início da vacinação. Não temos ao certo uma data em que a vaciação para gestantes e puérperas se iniciou no Brasil a nível nacional, mas temos uma data de referência do início de maio. Sendo assim podemos agregar essa informação ao nosso gráfico anterior, que fica da seguinte forma:

```{r}
dados %>%
  group_by(DT_SIN_PRI) %>%
  summarise(casos = n()) %>%
  ggplot(aes(DT_SIN_PRI, casos)) +
  geom_line() +
  geom_vline(xintercept = in_gama,
             colour = "red4",
             linetype = 2) +
  annotate(
    x = in_gama,
    y = -Inf,
    label = "Gama",
    vjust = -0.5,
    geom = "label"
  ) +
  geom_vline(xintercept = in_delta,
             colour = "purple4",
             linetype = 3) +
  annotate(
    x = in_delta,
    y = +Inf,
    label = "Delta",
    vjust = 2,
    geom = "label"
  ) +
  geom_vline(xintercept = in_omicron,
             colour = "yellow4",
             linetype = 4) +
  annotate(
    x = in_omicron,
    y = +Inf,
    label = "Omicron",
    vjust = 2,
    geom = "label"
  ) +
  geom_vline(xintercept = as.Date("01-05-2021", format = "%d-%m-%Y"),
             colour = "green4",
             linetype = 5) +
  annotate(
    x = as.Date("01-05-2021", format = "%d-%m-%Y"),
    y = -Inf,
    label = "Vacinação",
    vjust = -0.5,
    geom = "label"
  ) +
  labs(
    x = "Data do primeiro sintoma",
    y = "N° de casos diários"
  )
```

Nesse caso fica claro que após um certo período do início da vacinação tivemos um decrescimento dos casos de SRAG por COVID-19 voltando a ter pico de casos somente com a variante omicron. 

## Evolução no tempo - óbitos

```{r}
dados %>%
  filter(evolucao == "obito") %>% 
  group_by(dt_evoluca) %>%
  summarise(obitos = n()) %>%
  ggplot(aes(dt_evoluca, obitos)) +
  geom_line() +
  geom_vline(xintercept = in_gama,
             colour = "green4",
             linetype = 2) +
  annotate(
    x = in_gama,
    y = -Inf,
    label = "Gama",
    vjust = -0.5,
    geom = "label"
  ) +
  geom_vline(xintercept = in_delta,
             colour = "purple4",
             linetype = 3) +
  annotate(
    x = in_delta,
    y = +Inf,
    label = "Delta",
    vjust = 2,
    geom = "label"
  ) +
  geom_vline(xintercept = in_omicron,
             colour = "yellow4",
             linetype = 4) +
  annotate(
    x = in_omicron,
    y = +Inf,
    label = "Omicron",
    vjust = 2,
    geom = "label"
  )  +
  geom_vline(xintercept = as.Date("01-05-2021", format = "%d-%m-%Y"),
             colour = "green4",
             linetype = 5) +
  annotate(
    x = as.Date("01-05-2021", format = "%d-%m-%Y"),
    y = -Inf,
    label = "Vacinação",
    vjust = -0.5,
    geom = "label"
  ) +
  labs(
    x = "Data de evolução a óbito",
    y = "N° de óbitos diários"
  )
```

Podemos ver que temos um comportamento que segue um pouco o número de casos, sendo a única excessão a variante omicron pois s óbitos não seguem o pico de casos.

# Tabela cruzada

```{r}
with(dados, 
     print(ctable(x = variante, 
                  y = evolucao, 
                  prop     = 'r',
                  totals   = FALSE, 
                  headings = FALSE,
                  chisq = TRUE),
           method = "render")
)
```


```{r}
with(dados, 
     print(ctable(x = variante, 
                  y = vacinacov_variante, 
                  prop     = 'r',
                  totals   = FALSE, 
                  headings = FALSE,
                  chisq = TRUE),
           method = "render")
)
```


```{r}
with(dados, 
     print(ctable(x = variante, 
                  y = vacina_cov_sel, 
                  prop     = 'r',
                  totals   = FALSE, 
                  headings = FALSE,
                  chisq = TRUE),
           method = "render")
)
```

# Análise fixado variantes e evolução

```{r}
dados %>% 
  ggplot(aes(x = variante, fill = evolucao)) +
  geom_bar(position = "dodge") +
  facet_wrap(~vacinacov_variante) + 
  scale_fill_viridis_d()
```

```{r}
dados %>% 
  ggplot(aes(x = variante, fill = evolucao)) +
  geom_bar(position = "dodge") +
  facet_wrap(~vacina_cov_sel) + 
  scale_fill_viridis_d()
```


